臺灣高等法院民事判決　　　　　　　　 98年度家上字第269號
上　訴　人　林柏樑
被 上訴 人　易小蘭
上列當事人間請求離婚等事件，上訴人對於中華民國98年7月30
日臺灣臺北地方法院98年度婚字第201號判決提起上訴，經本院
於100年1月25日言詞辯論終結，判決如下：
    主      文
原判決廢棄。
准上訴人與被上訴人離婚。
第一、二審訴訟費用由被上訴人負擔。
    事實及理由
一、被上訴人經合法通知，未於言詞辯論期日到場，核無民事訴
    訟法第386條各款所列情形， 爰依上訴人之聲請，由其一造
    辯論而為判決。
二、上訴人主張：兩造於民國71年10月2日結婚， 婚後同居於台
    北市○○街45巷2號7樓，育有一子現已成年。上訴人母親林
    陳金月於90年中來台北居住，約三個月，即要求搬回高雄，
    但不願說明原因。 91年5月間上訴人聘請印尼女傭來台，遂
    再次接母親北上同住，惟半年後，母親又再度要求搬回高雄
    。上訴人大姊林毓秀於母親返回高雄居住後，始陸續從印尼
    外傭處得知，被上訴人曾多次虐待上訴人母親，如不當限制
    其使用浴室、以手指用力戳其背部致其淤黑、強拉其手浸泡
    辣椒或將其手包住或用鞋帶捆綁雙手以防止其用手摸嘴巴、
    用膠帶黏住其嘴巴以防止發出聲響、雨天仍強制其上陽台走
    動並禁止外傭幫其打傘、每日強迫其上住處頂樓活動一小時
    不准其上廁所、清晨出其不意掀棉被令其起床、以手扭傷其
    鼻子及耳朵、限制其使用臥室內便桶不得使用廁所馬桶、限
    制其在客廳只能使用木凳不能坐沙發等。因上訴人母親個性
    溫和，不願夫妻失和，一再隱瞞，上訴人知悉後顧及兩造所
    生之子之感受，只有隱忍，才未在當時訴請離婚，惟現無法
    再與被上訴人維持婚姻關係。被上訴人前開虐待上訴人母親
    之舉，已該當民法第1052條第1項第4款規定，而被上訴人終
    日沉迷於藏傳佛教，不斷添購昂貴天價法器、擺飾，擺放家
    中四處，耗盡基本生活費用，上訴人原先以尊重被上訴人宗
    教信仰之態度待之，惟被上訴人之宗教狂熱業已導致上訴人
    無法與其正常溝通，雙方信仰及價值觀差異甚大，致雙方已
    近十年無法正常交談、互動，且十多年來兩造分居於不同房
    間，遑論實質之夫妻生活。兩造間因被上訴人之故，感情已
    嚴重破壞，婚姻所生之破綻亦無回復之希望，實難期兩造間
    得以再共同協力維持圓滿之婚姻，亦符合依民法第1052條第
    2項規定。 爰訴請判決准兩造離婚等語。原審為上訴人敗訴
    判決，上訴人不服提起上訴，除於原審提出之證據外，補提
    出陳中柱外內科醫院驗傷診斷書、兩造住所內之室內擺設照
    片、上訴人於2001年所寫日記及記事資料為證，並聲明：原
    判決廢棄，准兩造離婚。
三、被上訴人未於言詞辯論期日到場，據其前於原審及本院行準
    備程序時陳稱：被上訴人從未有虐待上訴人母親之情事，被
    上訴人照顧老人家，認為要活就要動，所以會安排、督促老
    人家運動，但被上訴人都在一旁看著，不可能讓老人家跌倒
    ；又因為老人家骨骼不太好，希望她能多曬一點太陽，通常
    頂樓活動不會超過一小時，頂樓活動時有包尿褲，不舒服可
    隨時更換，並無樓梯反鎖的事。至於上訴人所指被上訴人曾
    有一次拿蓮蓬頭沖上訴人母親之事，事實上是當天上午被上
    訴人要去仁愛醫院看氣喘病正在浴室洗澡，上訴人母親要衝
    進來，被上訴人說等穿好衣服再進來，上訴人母親仍衝進浴
    室，還用惡言罵被上訴人，當下被上訴人覺得上訴人母親怎
    麼講不懂，一時之間便拿起蓮蓬頭沖上訴人母親，但被上訴
    人覺得自己錯了，為此上訴人還動手打被上訴人，把被上訴
    人眼鏡都打壞了，還拿被上訴人的頭去撞水泥牆，被上訴人
    還有去報警。又，上訴人曾於98年7月9日，因與被上訴人相
    處未如意，即出言辱罵被上訴人「不要臉，下18層地獄」，
    更摔壞水果盤以威嚇被上訴人，令被上訴人長期處於不安之
    狀態，受有不堪之精神虐待。足見本件婚姻之所以陷入危機
    ，其過失應可全然歸責於上訴人，詎上訴人就此不思改進，
    反而單方面排斥多次嘗試溝通，試圖維持婚姻關係美滿之被
    上訴人，嗣後更提起本件離婚訴訟，佯稱其母親遭被上訴人
    虐待云云，足徵被上訴人提起本件訴訟洵屬無據等語，資為
    抗辯。其答辯聲明：求為判決駁回上訴。
四、經查：兩造為夫妻，現婚姻關係仍存續中等情，為兩造所不
    爭執，並有戶籍謄本在卷可稽，堪信為真實。上訴人主張兩
    造間有民法第1052條第1項第3款及第2項之離婚事由 ，為被
    上訴人所否認。茲說明本院之判斷如下：
（一）上訴人主張被上訴人於多年前曾虐待其母親部分：
      按上訴人主張被上訴人於多年前曾虐待其母親，固提出診
      斷證明書、證人即其家中印傭WARYADI訪談之攝影光碟（
      由證人許慧如所拍攝）、該光碟譯文、上訴人日記為憑，
      並舉證人林毓秀、許慧如為證。經查：
    (1)證人林毓秀於原審98年 3月26日期日證稱：「91年11月28
      日弟弟（指上訴人）把媽媽帶回高雄，我發現媽媽身上很
      多瘀傷，我問媽媽，媽媽說在台北受到虐待，說每天早上
      要到樓頂曬太陽，走路不能停下來，要一直走，停下來被
      告會大聲喊說怎麼沒走，快點走。有一次被告（指被上訴
      人）把外傭支開，單獨與我母親在樓頂上，問我母親說什
      麼是天使妳知道嗎？我母親說不知道，被告就說妳就從樓
      頂跳下去就知道了，我媽媽說如果我這樣做，妳就有罪。
      」、「（法官問證人：母親身上瘀傷是如何產生的？）外
      勞跟我說，相對人（指被上訴人）處罰母親走路時會用手
      搥媽媽背部說"快一點、快一點"」、「（母親身上瘀傷）
      是回來當天我看到的，洗澡時背部也看得到，第三天我就
      帶她去驗傷」等語（見原審97年度調字第999號卷第43-44
      頁）。按證人林毓秀自承前開陳述，除「母親身上瘀傷」
      部分外，均係轉述上訴人母親或外勞之陳述，並非其親身
      經歷，難採為有利上訴人認定之依據，而該證人所述關於
      其母親瘀傷發生之情節，核與卷附上訴人所提陳中柱外內
      科醫院驗傷診斷書所載，上訴人母親背部並無任何瘀傷之
      事實不符，自難據該證人之證詞，認定上訴人母親之瘀傷
      ，係被上訴人所為。
    (2)次按人證為證據方法之一，以證人之證言，供證據之用，
      非證人到場，不能達此目的；故證人有依法於期日到場之
      義務。又證人陳述所知事實， 除符合民事訴訟法第305條
      第2項、第3項之規定得以書狀陳述外，應以言詞陳述，且
      須命其具結，法院始能就其所為證言斟酌能否採用；倘證
      人未經法院訊問，或未依法提出陳述書狀，自非屬於合法
      之人證。上訴人就前述各項情事， 雖提出對印傭WARYADI
      之訪談錄影光碟及譯文為證，惟該印傭已於97年4月9日返
      回印尼，法院無從命其具結，亦不能令其言詞陳述，而本
      件錄影光碟復未經兩造會同證人於公證人前作成陳述書狀
      ，尚難據而採為認定事實之依據。而證人許慧如僅為該訪
      談光碟拍攝之人，並非實際在場見聞，所為證言，自難採
      為本件事實判斷之依據。
    (3)至於上訴人主張被上訴人不當限制上訴人母親使用浴室、
      強拉其手浸泡辣椒或將其手包住或用鞋帶捆綁雙手以防止
      其用手摸嘴巴、用膠帶黏住其嘴巴以防止發出聲響、以手
      扭傷其鼻子及耳朵、限制其在客廳只能使用木凳不能坐沙
      發等，為被上訴人所否認，且無證據可資證實，自難認真
      實。另被上訴人自承確曾用蓮蓬頭向上訴人母親噴水、督
      促上訴人母親運動、在頂樓走路、要求起床不要躺床上等
      情，惟稱：其噴溼上訴人母親，係因上訴人母親突闖入被
      上訴人正在洗澡之浴室所致，其他事項則係出於照顧上訴
      人母親身體之作為等語。按關於被上訴人噴溼上訴人母親
      之情節，核與上訴人之陳述相符，衡諸當時情形，被上訴
      人在洗澡中突有人闖入，應是一時氣憤始持蓮蓬頭噴向上
      訴人母親，難認係出於虐待之意思之行為；再者，有關要
      求上訴人母親起床、走路、運動部分，參照上訴人母親當
      時確係罹患帕金森氏症，有病症暨失能診斷證明書在卷可
      憑，則被上訴人所辯，其係為照顧其身體所為，應係實情
      ，雖其未能顧及上訴人母親可能忍受程度，在方法之選取
      上未必妥適，但其出發點應非惡意，自難認其上開所為，
      係屬虐待行為。
    (4)基上，上訴人並不能證明被上訴人有何虐待上訴人母親之
      行為，自與民法第1052條第1項第3款規定之要件不符。
（二）上訴人主張有難以維持婚姻之重大事由部分：
    (1)按民法第1052條第2項規定：夫妻有同條第1項以外之重大
      事由，難以維持婚姻者，夫妻之一方得請求離婚，但其事
      由應由夫妻之一方負責者，僅他方得請求離婚，其目的在
      使夫妻請求裁判離婚之事由較富彈性。是夫妻間發生之情
      事，茍足以使婚姻難以維持，即無不准許依該條第二項訴
      請離婚之理。至於是否有難以維持婚姻之重大事由，其判
      斷標準為婚姻是否已生破綻而無回復之希望，不可由當事
      人已喪失維持婚姻意欲之主觀面加以認定，而應依客觀的
      標準，即難以維持婚姻之事實，是否已達於倘處於同一境
      況，任何人均將喪失維持婚姻希望之程度以決之。又婚姻
      係以夫妻共同生活為目的，夫妻雙方應以誠摯互信為基礎
      ，相互扶持，共同建立和諧美滿之家庭，倘彼此欠缺互信
      、交惡，致感情喪失，依一般人之生活經驗，顯然難期修
      復，雙方共同生活的婚姻目的已然不能達成，應可認係民
      法第1052條第2項所定難以維持婚姻之重大事由， 准許夫
      妻雙方為離婚之請求。
    (2)本件上訴人主張兩造對於如何照顧上訴人母親之方式，觀
      念上存有極大之差異，因而時常冷戰等語；即被上訴人亦
      不否認，其與上訴人母親生活習慣差距大，其應對方式，
      常引起兩造爭執（見本院卷第80至81頁），證人即兩造之
      子林哲巽於原審證稱：「我國中之前，兩造相處融洽，七
      年前我讀國中時，奶奶搬過來一起住，就發生問題，媽媽
      有盡到照顧義務，只是兩造對照顧認定意義不同。母親照
      顧奶奶的方式，很堅持自己的看法，母親也很努力照顧奶
      奶。父親覺得母親照顧方式有問題，不恰當，所以要奶奶
      回高雄住」等語（見原審97年度調字第999號卷第30頁）
      ，上訴人甚至將兩造間前開衝突相關情形，均記載於日記
      之中，有上訴人提出2001年4月16至18日、6月1至2日、7
      月5至7日、7月23至31日、8月2至5日 及8月11日之日記內
      容在卷可稽，足見兩造確因系爭婆媳相處問題，產生極大
      之衝突，導致婚姻發生破綻。再者，兩造自此以後即分房
      而居，迄今已近10年，兩造見面彼此不交談等情，業據兩
      造陳明在卷（見本院卷第102頁）， 按兩造因前開婆媳相
      處問題，導致交惡、互信全無，空有夫妻之名但實際形同
      陌路，未共同經營婚姻生活已近十年，兩造間之婚姻破綻
      確難以回復，客觀已達喪失維持婚姻之程度，自可認構成
      婚姻難以回復之重大事由。又被上訴人對待上訴人母親之
      方式，確非圓滿，業如前述，而上訴人因認被上訴人虐待
      其母親，即排斥被上訴人，不願再予上訴人溝通等情，復
      據兩造之子林哲巽證述明確（見原審97年度調字第999 號
      卷第30頁背面、第31頁），堪認兩造對此婚姻破綻事由之
      發生皆可歸責，應負之責任程度相當。
五、綜上所述，兩造確有難以維持婚姻之重大事由存在，上訴人
    訴請離婚，於法有據，應予准許；原審為上訴人敗訴之判決
    ，尚有未洽。上訴意旨指摘原判決不當，求予廢棄改判，為
    有理由，爰廢棄原判決，並改判如主文第二項所示。
六、據上論結，本件上訴為有理由。依民事訴訟法第463條、 第
    385 條第1項、第450條、第78條，判決如主文。
中    華    民    國   100    年    2     月    15    日
                    民事第九庭
                        審判長法  官  黃熙嫣
                              法  官  陳玉完
                              法  官  李國增
正本係照原本作成。
如不服本判決，應於收受送達後20日內向本院提出上訴書狀，其
未表明上訴理由者，應於提出上訴後20日內向本院補提理由書狀
（均須按他造當事人之人數附繕本）上訴時應提出委任律師或具
有律師資格之人之委任狀；委任有律師資格者，另應附具律師資
格證書及釋明委任人與受任人有民事訴訟法第466條之1第 1項但
書或第2項（詳附註） 所定關係之釋明文書影本。如委任律師提
起上訴者，應一併繳納上訴審裁判費。
中    華    民    國   100    年    2     月    16    日
                              書記官  倪淑芳
附註：
民事訴訟法第466條之1（第1項、第2項）：
對於第二審判決上訴，上訴人應委任律師為訴訟代理人。但上訴
人或其他法定代理人具有律師資格者，不在此限。
上訴人之配偶、三親等內之血親、二親等內之姻親，或上訴人為
法人、中央或地方機關時，其所屬專任人員具有律師資格並經法
院認為適當者，亦得為第三審訴訟代理人。